【裁判字號】    92,上訴,1316
【裁判日期】    921014
【裁判案由】    偽造文書等
【裁判全文】
臺灣高等法院臺中分院刑事判決          九十二年度上訴字第一三一六號
    上  訴  人
    即  被  告  丁○○
    選任辯護人  蔡瑞煙
右上訴人因被告偽造文書案件，不服臺灣彰化地方法院九十二年度訴字第四一九號中
華民國九十二年五月二十八日第一審判決（起訴案號：臺灣彰化地方法院檢察署九十
年度調偵字第一四三號），提起上訴，本院判決如左：
    主  文
原判決撤銷。
丁○○意圖為自己不法之所有，而侵占對於業務上所持有之物，處有期徒刑柒月。
交通部公路局臺中區彰化監理站就車號ＰＦ─三八九三號自用小客車，於民國八十五
年四月二十九日所經辦之汽車過戶登記書上之「百峻營造有限公司」署押壹枚沒收。
    事  實
一、丁○○於民國八十五年間，在丙○所經營位於彰化縣溪湖鎮○○里○○路○段四
    四一巷六十五號百峻營造有限公司（下稱百峻公司）任職，而車號ＰＦ─三八九
    三號自用小客車係百峻公司於八十四年五月間以總價新台幣（下同）五十七萬六
    千一百九十元購入，並於同年五月二十二日請領牌照，所有權人為百峻公司，該
    車平日交由丁○○駕駛，充當業務車使用，牌照稅及保險費均由百峻公司所繳交
    。詎丁○○為取得該車所有權，竟意圖為自己不法之所有，於八十五年四月間，
    以招攬工程為由向丙○取得百峻公司營利事業登記證影本，連同其平日所保管之
    之百峻公司章、公司負責人丙○印章，未經丙○同意，於八十五年四月二十九日
    委託不知情之汽車代辦過戶人員，至交通部公路總局臺中區監理所彰化監理站，
    在汽車過戶登記書上偽簽「百峻營造有限公司」署押一枚並蓋用「百峻公司」、
    「丙○」印章後，將偽造之汽車過戶登記書交予不知情之監理機關承辦人員戊○
    ○而行使，將該汽車過戶予自己所有，致不知情之監理機關承辦人員將前開不實
    之車籍異動資料填載於職務上所掌之公文書，而足生損害於百峻公司及公路監理
    機關對於車籍管理之正確性。丁○○取得該車所有權後，於八十五年五月間離職
    ，復於八十九年四月二十四日再將前開車輛過戶予其女黃麗臻。丙○則於八十九
    年間經財政部臺灣省中區國稅局發現該車已過戶，百峻公司漏報銷售額而處分罰
    款後，始知上情。
二、案經丙○訴由彰化縣警察局溪湖分局報請臺灣彰化地方法院檢察署檢察官偵查起
    訴。
    理  由
一、訊據被告丁○○固不否認有於前開時地持前開印章、證件，委託汽車過戶代辦人
    員辦理系爭自小客車之過戶登記，將自用小客車過戶為自己所有，惟矢口否認有
    何侵占、偽造文書犯行，辯稱：伊與告訴人係合夥人，在百峻公司上班未領取薪
    水，只領取紅利，因伊欲拆夥，是丙○與其夫乙○○將證件及印章拿給伊，同意
    伊將上開車輛過戶予自己名下云云。經查：
  (一)右揭犯罪事實業據告訴人丙○於警、偵訊中、原審及本院審理時指訴綦詳，而證
    人即告訴人之夫乙○○於警、偵訊時、原審及本院審理中亦堅決否認同意將前開
    車輛過戶予被告丁○○，且證人戊○○於原審及本院審理時證稱：「本件車輛過
    戶是由我承辦，過戶時只要拿公司的營利事業登記證影本、公司大小章就可以辦
    理」、「八十五年辦過戶時，當時不需汽車新領牌照登記書，只要公司營利事業
    登記證及公司大小章即可辦理」、「（問：辦理過戶時，是否要電話徵信原車主
    ？）以前在辦時，沒有這樣作」等語（見原審卷第三三頁、本院卷三○頁）；而
    告訴人丙○並於原審庭呈上開自用小客車之出廠證明、汽車新領牌照登記書、鑰
匙二支（閱後發還）用以證明其夫婦未同意過戶予被告。依常情，告訴人如願將
    前開車輛過戶予被告，何須保存車籍資料、鑰匙？被告既稱告訴人同意過戶，為
    何未取得前開車籍資料、鑰匙？況且苟告訴人與其夫同意將上開自用小客車過戶
    予被告，被告為何不要求雙方訂立車輛讓渡契約書作為定紛止息之憑據？顯有悖
    於常情，是告訴人稱被告以其保管之公司大小章及以承攬工程為由取得公司營利
    事業登記證辦理汽車過戶，較為可採。
  (二)又證人楊義圳於偵訊時證稱：「（問：丁○○有在你公司那領薪水？）有，我們
    都是每月初十領薪水」等語（見偵調卷第四三頁）；且有告訴人之夫乙○○為扣
    繳義務人所出具被告於八十四年度全年領取四十二萬元薪資之各類所得扣繳暨免
    繳憑單影本乙紙可證（見偵卷第十八頁），足見告訴人所供稱被告有向公司領取
    薪資，每月三萬五千元之情事，應為實在，況被告亦坦承：八十四年間告訴人有
    為其申報薪資稅額等語（見偵調卷第三○頁、本院卷第四三頁、八十二頁），雖
    其辯稱：並沒有同意告訴人夫婦申報薪資，其簡直是替告訴人逃漏稅等語，然告
    訴人係於八十四年間被告薪水部分有向稅捐機關申報，如上所述，八十五年則沒
    有向稅捐機關申報等情，業經本院函查財政部臺灣省中區國稅局北斗稽徵所被告
    八十五年度綜合所得稅申報資料（見本院卷第六一至六三頁），百峻營造公司八
    十五年度確實未申報被告薪資稅額，苟告訴人係藉由對被告薪資之不實申報來逃
    漏稅，何以八十五年度百峻營造公司未申報被告薪資稅額？足見被告所辯不足採
    信。另證人許和琴於偵訊時證稱：「有些員工領薪水是直接找老板」「印象中他
    沒有加入勞健保，他是否合夥人我沒聽老闆說過」等語（見偵調卷第六三頁），
    苟被告與告訴人係合夥人，為何內部員工未曾聽聞此事？且為何被告於第一次即
    九十年五月十二日警訊中未曾向員警說明確實有合夥入股之原委？而告訴人及其
    夫均否認被告有入股合夥之情事，參以百峻公司股東名單亦無被告列名其上之情
    事，亦有該公司股東名單影本可稽（見偵字第十九頁），綜上情節以觀，足認被
    告所供伊與告訴人係合夥人，其在百峻公司上班未領取薪資云云，尚無可取。被
    告既無法舉證以實其說，空言其只領取紅利云云，即無可認定告訴人及其夫乙○
    ○同意將系爭自小客車過戶予其名下至明。
  (三)再者，百峻公司購入前開自小客車後，自八十六年起至八十八年止，均有在該年
    度營利事業所得稅結算申報書損益科目欄之營業淨利項目列為「折舊」金額，有
    各該年度之營利事業所得稅結算申報書影本附卷可稽。證人即為百峻公司辦理報
    稅之會計師甲○○於原審審理時證稱：「百峻公司自八十五年起至八十八年止，
    並未告知有將前開車輛過戶他人，如果有，我們會補開銷售發票。百峻公司購車
    之後，購車發票就放在我們這邊，我們就憑該原始發票報稅。如果車子有異動，
    他們會跟我說」等語（見原審卷第三四頁），復於本院審理時證稱：「（問：車
    輛在八十八年之前，告訴人沒有告訴你們車子有過戶給別人？）沒有，所以我們
    沒有幫他申報車子異動，不用提列折舊費用，我們幫他們處理就不會事後被裁罰
    漏稅，但是他沒有說有異動，所以仍然提列折舊，後來八十九年被國稅局發現才
    裁罰漏稅，我們有問告訴人，他們說他們不知道車子已被過戶」等語（見本院卷
    第四一、四二頁），另證人即中區國稅局彰化縣分局職員劉瑞華、林怡岑於原審
    審理時證稱：「本件是彰化縣稅捐處查到百峻公司出售車輛，但漏開發票，我們
    就將百峻公司八十五年至八十八年之營利事業所得稅結算申報書調出來，看前開
    車輛是否還列在其財產目錄，之後我們將其申報該車之折舊費用剔除，查出漏報
    稅額及罰鍰」等語（見原審卷第三五、三六頁），而百峻公司因此罰鍰九萬四千
    四百元，有財政部台灣省中區國稅局九十年度財營所字第九０一七六二０三號、
    00000000號、第00000000號處分書及彰化縣稅捐稽徵處八九彰
    稅法字第三八七九九號違章案件處分書各影本在卷可參。核諸百峻公司既已委請
    會計師為其辦理稅務申報，應不至於不知將公司營業車輛過戶予個人時應開立統
    一發票，惟百峻公司於申報營利事業所得稅時，仍將上開車輛列為公司資產虛列
    折舊費用，致遭稅捐機關處以罰鍰，顯與常情不符，足見告訴人及其夫當時應尚
    未知悉系爭自小客車已遭被告過戶等情，益徵渠等並未同意將系爭車輛過戶予被
    告。
  (四)此外，復有交通部公路總局臺中區監理所彰化監理站函及所附汽車過戶登記書、
    汽車各項異動登記書等資料附卷為憑。至被告雖又辯稱被告於八十五年五月離職
    ，歷經五載，告訴人夫婦失去系爭自小客車，均未對被告請求返還該車，或向司
    法機關訴追被告業務侵占，且上開期間系爭自小客車未由告訴人夫婦繳稅，竟然
    不感覺異常，顯然違反常理云云，然告訴人及其夫乙○○均供稱：「被告於八十
    五年間離職後，有一直找被告追討車輛，但均未找到被告，事情就一直拖延，也
    不知車輛被告已過戶其名下，直到國稅局通知處罰，才提出告訴。」等語（見本
    院卷第卅一、第七十三頁），而查告訴人係因受稅捐單位通知裁罰，方知車輛已
    過戶於被告，已如上述，則告訴人因一直自信車輛仍為公司名下所有，於找不到
    被告而未積極處理取回車輛，核與常情尚屬無違，尚難因此即認告訴人及其夫有
    同意將系爭車輛過戶予被告，而為有利於被告之認定。
  (五)綜上所述，被告所辯辦理系爭自小客車過戶事宜均係得到告訴人丙○同意云云，
    均礙難採信，本件被告前揭犯行已屬事證明確，應予依法論科。
二、核被告丁○○所為，係犯刑法第二百十六條、第二百十條之行使偽造私文書罪、
    第二百十四條使公務員登載不實罪、第三百三十六條第二項業務侵占罪。其利用
    不知情之代辦業者偽造文書，並持以申辦汽車過戶登記，使監理所承辦之公務員
    將此不實事項登載在所職掌之公文書上，為間接正犯。被告盜用印章進而偽造文
    書，其盜用印章為偽造文書之階段行為，不另論罪；又其偽造私文書罪之低度行
    為，為行使偽造私文書罪之高度行為所吸收，應論以行使偽造私文書罪。另被告
    所犯上開行使偽造私文書罪、使公務員登載不實罪及業務侵占三罪間，均具有方
    法結果之牽連關係，為牽連犯，應從一重之業務侵占罪處斷。原審認上訴人罪證
    明確，予以論罪科刑，固非無見，惟按刑法第二百十九條所定不問屬於犯人與否
    沒收者，以偽造之印文為限，盜用者不在其列（最高法院四十八年台上字第一五
    三三號判例參照），本件被告係盜用其保管之百峻公司及負責人即告訴人丙○之
    印章，辦理上開車輛之過戶等情，業據告訴人於原審供明在卷（見原審卷第十八
    頁、第四十八頁）而查原審就交通部公路局臺中區彰化監理站就車號ＰＦ─三八
    九三號自用小客車，於民國八十五年四月二十九日所經辦之汽車過戶登記書上盜
    用印章之「百峻營造有限公司」印文貳枚及「丙○」印文壹枚，併均予沒收，尚
    有未洽。上訴人上訴意旨否認犯罪，雖無可取，惟原判決既有可議，即無可維持
    ，自應由本院加以撤銷改判。爰審酌被告為百峻公司之職員，理應遵守業務規範
    ，意乘職務之便任意侵占公司之自用小客車，且於偵審時否認犯行等一切情狀，
    量處被告有期徒刑七月，又交通部公路局臺中區彰化監理站就車號ＰＦ─三八九
    三號自用小客車，於民國八十五年四月二十九日所經辦之汽車過戶登記書上偽造
    之「百峻營造有限公司」署押壹枚沒收。
據上論結，應依刑事訴訟法第三百六十九條第一項前段、第三百六十四條、第二百九
十九條第一項前段、刑法第二百十六條、第二百十條、第二百十四條、第三百三十六
條第二項、第五十五條、第二百十九條，罰金罰鍰提高標準條例第一條前段，判決如
主文。
本案經檢察官己○○到庭執行職務。
中      華      民      國    九十二    年      十      月     十四     日
                                   臺灣高等法院臺中分院刑事第四庭
                                         審判長法  官  洪  耀  宗
                                               法  官  江  德  千
                                               法  官  蕭  錦  鍾
右正本證明與原本無異。
如不服本判決應於收受送達後十日內向本院提出上訴書狀，其未敘述上訴之理由者並
得於提起上訴後十日內向本院補提理由書（均須按他造當事人之人數附繕本）。
                                               書記官  蘇  昭  文
中      華      民      國    九十二     年      十      月     十五    日
附錄論罪科刑法條：
刑法第二百十六條：
行使第二百十條至第二百十五條之文書者，依偽造、變造文書或登載不實事項或使登
載不實事項之規定處斷。
刑法第二百十條：
偽造、變造私文書，足以生損害於公眾或他人者，處五年以下有期徒刑。
刑法第二百一十四條：
明知為不實之事項，而使公務員登載於職務上所掌之公文書，足以生損害
於公眾或他人者，處三年以下有期徒刑、拘役或五百元以下罰金。
刑法第三百三十六條：
對於公務上或因公益所持有之物，犯前條第一項之罪者，處一年以上七年以下有期徒
刑，得併科五千元以下罰金。
對於業務上所持有之物，犯前條第一項之罪者，處六月以上五年以下有期徒刑，得併
科三千元以下罰金。前二項之未遂犯罰之。
                                                                        Ｆ


司法院資訊處製作；財團法人民間司法改革基金會備份。
